ACORDAO-COMPLETO-2387885

ACÓRDÃO 2923/2019 ATA 47/2019 - PLENÁRIO

VISTOS, relatados e discutidos estes autos de embargos de declaração opostos por Romulo de Macedo Vieira e Pedro Luiz Teruel contra o Acórdão 1924/2019-TCU-Plenário,
ACORDAM os Ministros do Tribunal de Contas da União, reunidos em sessão de Plenário, diante das razões expostas pelo relator, em:
9.1. conhecer dos embargos de declaração para, no mérito, negar-lhes provimento;
9.2. dar ciência deste acórdão aos embargantes e aos demais interessados.

Embargos de declaração contra acórdão que julgou as contas dos recorrentes irregulares e condenou-os ao pagamento de débito e multa em razão de irregularidades na aplicação de recursos de convênio cujo objeto era a continuação das obras do Projeto de Irrigação da Gleba Santa Terezinha, localizado no Município de Itaporã/MS.

Entidades/órgãos do Governo do Estado do Mato Grosso do Sul.

3. Interessados/Responsáveis/Recorrentes:
3.1. Interessado: Ministério da Integração Nacional (extinta) (03.353.358/0001-96)
3.2. Responsáveis: Delcídio do Amaral Gomez (XXX.279.828-XX); Fernando Montenegro Cabral de Vasconcellos Filho (XXX.798.997-XX); Jesus Alfredo Ruiz Sulzer (XXX.275.587-XX); Paulo Sergio de Oliveira (XXX.231.756-XX); Pedro Luiz Teruel (XXX.180.198-XX); Romulo de Macedo Vieira (XXX.630.451-XX)
3.3. Recorrentes: Pedro Luiz Teruel (XXX.180.198-XX); Romulo de Macedo Vieira (XXX.630.451-XX).

13.1. Ministros presentes: José Mucio Monteiro (Presidente), Walton Alencar Rodrigues (Relator), Benjamin Zymler, Augusto Nardes, Aroldo Cedraz, Raimundo Carreiro e Ana Arraes.
13.2. Ministros-Substitutos convocados: Augusto Sherman Cavalcanti e Marcos Bemquerer Costa.
13.3. Ministros-Substitutos presentes: André Luís de Carvalho e Weder de Oliveira.

ACORDAO-COMPLETO-2553250

Acórdão 2149/2022 - Plenário

ACORDAO-COMPLETO-2484537

Acórdão 1958/2022 - Plenário

ROMULO DE MACEDO VIEIRA

PEDRO LUIZ TERUEL

WALTON ALENCAR RODRIGUES

Ministro Walton Alencar Rodrigues.

Trata-se de embargos de declaração opostos por Romulo de Macedo Vieira e Pedro Luiz Teruel contra o Acórdão 1924/2019-TCU-Plenário, em que este Tribunal, ao analisar Tomada de Contas Especial instaurada pelo Ministério da Integração Nacional no âmbito do Convênio 76/1999 (SIAFI 387469) , julgou irregulares as suas contas, condenando-os em débito e multa, nos seguintes termos:
"VISTOS, relatados e discutidos estes autos de Tomada de Contas Especial instaurada pelo Ministério da Integração Nacional no âmbito do Convênio 76/1999 (SIAFI 387469) , cujo objeto era a continuação das obras do Projeto de Irrigação da Gleba Santa Terezinha, localizado no Município de Itaporã/MS, em cumprimento ao item 9.1 do Acórdão 1727/2008-TCU-Plenário,
ACORDAM os Ministros do Tribunal de Contas da União, reunidos em sessão do Plenário, diante das razões expostas pelo relator, em:
9.1. excluir Anízio Pereira Tiago do rol de responsáveis da presente TCE;
9.2. acolher as alegações de defesa de Jesus Alfredo Ruiz Sulzer, Delcídio Amaral Gomez e Paulo Sérgio de Oliveira;
9.3. julgar regulares com ressalvas as contas de Jesus Alfredo Ruiz Sulzer, Delcídio Amaral Gomez e Paulo Sérgio de Oliveira para dar-lhes quitação, com fundamento nos arts. 1º, inciso I,16, inciso II, 18 e 23, inciso II, da Lei 8.443/1992;
9.4. julgar irregulares as contas de Rômulo de Macedo Vieira, Fernando Montenegro Cabral de Vasconcellos Filho e Pedro Luiz Teruel, com fundamento nos arts. 1º, inciso I, 16, III, "c", 19 e 23, III, da Lei 8.443/1992, e condená-los ao pagamento das quantias a seguir especificadas, em regime de solidariedade, com a fixação do prazo de quinze dias, a contar da notificação, para que comprove, perante o Tribunal (art. 214, inciso III, alínea "a", do Regimento Interno do TCU) , o recolhimento da dívida ao Tesouro Nacional, atualizada monetariamente e acrescida dos juros de mora, calculados a partir das datas discriminadas, até a data do recolhimento, na forma prevista na legislação em vigor:
9.4.1. Rômulo de Macedo Vieira, Fernando M. Cabral de V. Filho e Pedro Luiz Teruel, em regime de solidariedade:
	Data
	Valor Original (R$) 
	Crédito/Débito
 (D/C) 

	03/02/2000
	4.300.000,00
	D

	18/09/2003
	11.086,95
	C

	31/07/2007
	185.138,68
	D

	13/03/2001
	2.895.000,00
	D

	18/09/2003
	7.464,35
	C

	31/07/2007
	124.645,69
	C

9.4.2. Fernando M. Cabral de V. Filho:
	Data
	Valor Original (R$) 
	Crédito/Débito
 (D/C) 

	24/5/2002
	1.016.962,24
	D

	18/09/2003
	2.622,10
	C

	31/07/2007
	43.785,82
	C

9.5. autorizar a cobrança judicial da dívida, caso não atendidas as notificações, nos termos do art. 28, II, da Lei 8.443/1992, c/c o art. 219, inciso II, do Regimento Interno do TCU;
9.6. encaminhar cópia desta deliberação ao Procurador-Chefe da Procuradoria da República no Estado de Mato Grosso do Sul, nos termos do art. 16, § 3º, da Lei 8.443/1992 c/c o art. 209, § 7º, do Regimento Interno do TCU, para adoção das medidas que entender cabíveis."
Irresginados, os embargantes argumentam que:
a) não foram responsáveis pela idealização do projeto, nem por sua implantação e execução: Romulo de Macedo Vieira e Pedro Luiz Teruel foram signatários do Termo de Convênio e de seu 1º Termo Aditivo, respectivamente na qualidade de Secretário de Infraestrutura Hídrica do Ministério da Integração Nacional e de Secretário de Estado da Habitação e Infraestrutura do Estado de MS;
b) a responsabilidade pela administração, operação e manutenção do Projeto era do Instituto Estadual de Desenvolvimento Agrário do estado do Mato Grosso do Sul;
c) não há como estabelecer relação de causalidade entre os atos que praticaram e a não operacionalidade do projeto de irrigação depois das obras concluídas;
d) o Convênio 76/99 consistiu em mera continuação das obras do Projeto Santa Terezinha, cuja implantação e desenvolvimento datam de período muito anterior à sua assinatura;
e) o momento de se avaliar os riscos relacionados à efetividade do projeto de irrigação seria na fase de elaboração do estudo de viabilidade técnica do projeto básico, ou pelo menos antes da decisão de alocar recursos na obra, nunca na fase de conclusão dessas mesmas obras, quando já havia sido alocada ao projeto considerável soma de recursos;
f) não é razoável exigir num convênio que se destina à conclusão de obras já há muito iniciadas (Convênio 76/99) a revisitação de aspectos técnicos e jurídicos de natureza preliminar.
g) as alegações de defesa apresentadas, no sentido de que os embargantes não foram os responsáveis pela idealização do projeto, não foram examinadas com a devida profundidade e detalhamento.
Requerem, assim, o acolhimento dos embargos, que lhes sejam atribuídos efeitos infringentes e, uma vez reconhecidas as omissões apontadas no acórdão combatido, sejam os embargantes excluídos do rol de responsáveis, dando-lhes a consequente quitação.

8.1. Humberto de Souza Ferro Junior (16602/OAB-DF), Lucas Costa da Rosa (14.300/OAB-MS), Fernando Amaral Santos Velho (3.289/OAB-MS), Carlo Daniel Coldibelli Francisco (6.701-B/OAB-MS), Robson Sitorski Lins (9678/OAB-MS) e outros.

Procuradora-Geral Cristina Machado da Costa e Silva.

EMBARGOS DE DECLARAÇÃO EM TOMADA DE CONTAS ESPECIAL. INEXISTÊNCIA DAS OMISSÕES APONTADAS. DISCUSSÃO DO MÉRITO DEVE SER MANEJADA POR OUTRO INSTRUNENTO RECURSAL. CONHECIMENTO. NÃO PROVIMENTO.

TOMADA DE CONTAS ESPECIAL (TCE)

Secretaria de Controle Externo de Tomada de Contas Especial (SecexTCE).

Trata-se de embargos de declaração opostos por Romulo de Macedo Vieira e Pedro Luiz Teruel contra o Acórdão 1924/2019-TCU-Plenário, em que este Tribunal, ao analisar Tomada de Contas Especial instaurada pelo Ministério da Integração Nacional no âmbito do Convênio 76/1999 (SIAFI 387469) , julgou irregulares as suas contas, condenando-os em débito e multa.
Não resignados, os embargantes argumentam que:
a) não foram responsáveis pela idealização do projeto, nem por sua implantação e execução: Romulo de Macedo Vieira e Pedro Luiz Teruel foram signatários do Termo de Convênio e de seu 1º Termo Aditivo, respectivamente na qualidade de Secretário de Infraestrutura Hídrica do Ministério da Integração Nacional e de Secretário de Estado da Habitação e Infraestrutura do Estado de MS;
b) a responsabilidade pela administração, operação e manutenção do Projeto era do Instituto Estadual de Desenvolvimento Agrário do estado do Mato Grosso do Sul;
c) não há como estabelecer relação de causalidade entre os atos que praticaram e a não operacionalidade do projeto de irrigação depois das obras concluídas;
d) o Convênio 76/99 consistiu em mera continuação das obras do Projeto Santa Terezinha, cuja implantação e desenvolvimento datam de período muito anterior à sua assinatura;
e) o momento de se avaliar os riscos relacionados à efetividade do projeto de irrigação seria na fase de elaboração do estudo de viabilidade técnica do projeto básico, ou pelo menos antes da decisão de alocar recursos na obra, nunca na fase de conclusão dessas mesmas obras, quando já havia sido alocada ao projeto considerável soma de recursos;
f) não é razoável exigir num convênio que se destina à conclusão de obras já há muito iniciadas (Convênio 76/99) a revisitação de aspectos técnicos e jurídicos de natureza preliminar; 
g) as alegações de defesa apresentadas, no sentido de que os embargantes não foram os responsáveis pela idealização do projeto, não foram examinadas com a devida profundidade e detalhamento.
Requerem, assim, o acolhimento dos embargos, que lhes sejam atribuídos efeitos infringentes e, uma vez reconhecidas as omissões apontadas no acórdão combatido, sejam os embargantes excluídos do rol de responsáveis, dando-lhes a consequente quitação.
Feito breve resumo dos fatos, passo a decidir.
Conheço dos presentes embargos por atenderem aos requisitos atinentes à espécie.
Contrariamente ao que alegam os embargantes, não há omissão, uma vez que a conduta de cada um deles foi analisada no voto condutor do acórdão combatido. Registrei claramente a razão da condenação dos responsáveis por terem assinado o termo do convênio 76/1999, seu plano de trabalho e 1º Termo Aditivo, Rômulo de Macedo Vieira e Pedro Luiz Teruel:
"Era de se esperar dos responsáveis por firmar novo termo de convênio que revisitassem as bases que o justificavam, ainda que este representasse continuação ao convênio anterior, ainda que grande parte do projeto já tivesse sido instalada. 
Também não prosperar os argumentos deste responsável e de Pedro Luiz Teruel quanto à ausência de responsabilidade pela assinatura de convênios e/ou aditivos. A jurisprudência deste Tribunal é no sentido de que o signatário do convênio assume a responsabilidade pela correta aplicação dos recursos transferidos e, mesmo delegando atribuições para realização de pagamentos, acompanhamento físico do ajuste ou prestação de contas, responde solidariamente pelos atos praticados pelos delegados escolhidos (Acórdão 2360/2015-TCU-Plenário, de relatoria do E. Ministro Benjamin Zymler) .
Tampouco suas condutas irregulares podem ser justificadas com respaldo em pareceres de técnicos. Isso não os exime de responsabilidade de acordo com entendimento deste Tribunal, tal como positivado no Acórdão 2218/2013-TCU-Plenário, de relatoria do E. Ministro Valmir Campelo (...) ."
Registrei ainda o entendimento deste Tribunal, de que os Secretários de Estado não são agentes políticos e que, portanto, estão sujeitos à responsabilização quando assinam convênios e não são seus executores diretos (Acórdão 468/2007-TCU-Plenário, relator E. Ministro Benjamin Zymler, entre outros) .
Os argumentos apresentados em sede de embargos buscam rediscutir questões de mérito. No presente momento processual não cabe rediscutir se era ou não de se esperar dos responsáveis por firmar novo termo de convênio que revisitassem as bases que o justificavam. A defesa quanto a este aspecto central de mérito deve ser manejada por meio de outro instrumento recursal. 
Assim, por não existirem as omissões apontadas, conheço dos presentes embargos para negar-lhes provimento.
Ante o exposto, voto no sentido de que o Tribunal adote o acórdão que ora submeto à deliberação deste Colegiado.
TCU, Sala das Sessões Ministro Luciano Brandão Alves de Souza, em 4 de dezembro de 2019.
WALTON ALENCAR RODRIGUES 
Relator